臺灣高雄地方法院刑事裁定
110年度易字第156號
聲  請  人  蔣玉鳳
被      告  儲有成



上列聲請人因被告侵占案件，聲請發還扣押物，本院裁定如下：
    主  文
聲請駁回。
    理  由
一、聲請意旨略以：本院110年度易字第156號刑事判決被告儲有
    成侵占案件，經扣押新臺幣20萬元在案，「臺灣高雄地方法
    院中華民國109年8月13日裁定（109年度聲扣字第18號）原
    裁定扣押BMW528iDrive自小客車乙部，業經被告儲有成主動
    交付新臺幣20萬元替代扣押」，但該扣押物屬聲請人所有，
    業據被告於庭訊時證實，被害人亦陳明新臺幣係聲請人所有
    ，且經本院判決在案，因此該物並無扣押必要，為此依刑事
    訴訟法第142條規定，聲請發還聲請人等語。
二、按得沒收之物，得扣押之；為保全追徵，必要時得酌量扣押
    犯罪嫌疑人、被告或第三人之財產。扣押物若無留存之必要
    者，不待案件終結，應以法院之裁定或檢察官命令發還之；
    其係贓物而無第三人主張權利者，應發還被害人，刑事訴訟
    法第133條第1項、第2項、第142條第1項分別定有明文。次
    按為避免犯罪者保有犯罪所得，以杜絕犯罪誘因，而徹底剝
    奪犯罪所得，105年7月1日修正施行之刑法第38條之1第1至3
     項規定犯罪行為人及非善意第三人取得之犯罪所得，採義
    務沒收主義，應予沒收，且除犯罪所得財物或財產上利益之
    原物沒收之外，尚包括於不能原物沒收時之替代價額之追徵
    。又倘不法犯罪所得未能有效及時保全，犯罪者於案發後，
    立即藏匿或移轉，日後縱使判決諭知沒收，也無從實現，不
    僅使偵查、審判作為枉然，更將令司法滿足實現正義之目的
    落空，因此，修正刑事訴訟法第133條第2項規定，為保全追
    徵，必要時得酌量扣押犯罪嫌疑人、被告或第三人之財產，
    乃學理上所稱之「犯罪利得扣押」，賦予凍結（保全）人民
    財產權之法律依據，有別於保全偵查犯罪證據之「證據扣押
    」。再者，扣押物不以屬於被告所有者為限，是否有繼續扣
    押之必要或應予發還，事實審法院自得本於職權，依審判之
    需要及訴訟進行之程度，審酌裁量。
三、經查：
（一）被告儲有成、第三人張芳瑋於本案偵查期間，經內政部警
      政署刑事警察局以為達日後保全追徵犯罪所得之目的，向
      本院聲請扣押第三人張芳瑋所有之車輛，而經本院於民國
      109年8月13日以109年度聲扣字第18號裁定准予扣押張芳
      瑋所有之車牌號碼000-0000號自小客車，上開車輛於同年
      8月16日完成扣押在案，嗣經被告儲有成於110年1月12日
      ，提供新臺幣（下同）22萬5,000元以擔保，向檢察官聲
      請發還上開車輛，而經檢察官同意後，以前揭被告儲有成
      所交付之現金替代扣押，並將上開車輛發還等節，有本院
      109年度聲扣字第18號裁定、臺灣高雄地方檢察署109年度
      南大贓字第196號扣押物品清單及照片、高雄市政府警察
      局三民第一分局110年1月12日扣押筆錄、扣押物品目錄表
      、110年1月13日高市警三一分偵字第11070137500號函在
      卷可參（109年度偵字第10599號卷第329-331頁，第267-2
      75頁，第317-325頁、第311頁），從而，卷內扣案之現金
      22萬5,000元為被告儲有成所提出，替代原扣押之BDZ-222
      8號自小客車以供扣押之物，而原扣押之BDZ-2228號自小
      客車之登記所有人為第三人張芳瑋，並為被告儲有成實際
      所有，而非本件聲請人蔣玉鳳或告訴人楊孟勳所有。
（二）又觀諸被告儲有成歷次於警詢、偵查及本院審理時所供述
      ，雖坦承有自聲請人蔣玉鳳處取得現金20萬元，然均未曾
      陳述其前揭提出供扣押之現金22萬5,000元即係自聲請人
      蔣玉鳳或告訴人楊孟勳處所取得之現金，復審酌被告儲有
      成取得現金20萬元後，因該金錢款項已與被告儲有成之金
      錢混同，是被告儲有成事後提出之現金22萬5,000元，自
      屬被告儲有成之固有財產，而非本件聲請人蔣玉鳳或告訴
      人楊孟勳所有之物，難以逕自認定為贓物。
（三）綜上，聲請人蔣玉鳳雖以前詞聲請發還扣押物，惟聲請人
      蔣玉鳳既非該扣押物之所有人，且該扣押物係為保全追徵
      所扣押之物，故亦非贓物，從而，聲請人蔣玉鳳之聲請與
      刑事訴訟法第142條之規定尚且不符，難以准許，應予駁
      回。
四、依刑事訴訟法第220條，裁定如主。
中　　華　　民　　國　　111 　年　　8 　　月　　26　　日
                  刑事第四庭  審判長法  官  王俊彥  
　　　　　　　　　                  法  官  姚億燦
　　　　　　　　　                  法　官  楊書琴
以上正本與原本無異。　　　　　　　　　
如不服本裁定，應於送達後5日內，向本院提出抗告狀。
中　　華　　民　　國　　111 　年　　8 　　月　　26　　日
                                    書記官  王珮綺